臺灣臺中地方法院民事判決
                                     110年度訴字第1237號
原      告  張賢財  
訴訟代理人  黃勇雄律師
被      告  VILLA-M社區管理委員會

法定代理人  林士民  
訴訟代理人  李學鏞律師
複  代理人  張彩雲律師
上列當事人間請求排除侵害事件，本院於民國111年4月15日言詞
辯論終結，判決如下：
    主  文
原告之訴及假執行之聲請均駁回。
訴訟費用由原告負擔。
    事實及理由
一、原告主張：伊所有坐落臺中市○○區○○段000000地號土地及其
    上同段395建號建物與毗鄰建物為一集居社區VILLA-M（下稱
    系爭社區），成立被告負責管理。伊與其他集居建物共有同
    段262-49、262-50、262-5 地號土地作為道路使用。詎被告
    違反相關建築法令，且未經伊之同意，擅自在上開262-49地
    號土地（下稱系爭土地）興建如臺中市中興地政事務所民國
    109年9月14日興土測字第153900號複丈成果圖（下稱附圖）
    編號A2所示鐵門、牆壁、雨遮（面積1.45平方公尺）及A3所
    示雨遮（面積32.7平方公尺）、A4所示管理室、鐵門、遮雨
    棚（面積17.65平方公尺）等地上物（下稱系爭增建物），
    致伊無法順利進出並通行系爭土地，有害伊之所有權能。爰
    依民法第184條第1項前段、第821條準用第767條第1項中段
    規定，提起本件訴訟，請求擇一為有利判決等語，並聲明：
    ㈠被告應將坐落系爭土地上之系爭增建物拆除。㈡願供擔保，
    請准宣告假執行。
二、被告則以：訴外人津科建設有限公司（下稱津科公司）興建
    系爭社區時，即規劃於系爭土地興建系爭增建物，而予上開
    社區一併完工，隨將系爭增建物之所有權移轉予系爭社區全
    體區分所有權人共有，而由系爭社區之管理委員會即被告管
    理。原告於簽約時即知悉上開情事，對系爭增建物占用系爭
    土地應有默示分管契約存在，且系爭社區之區分所有權人過
    半數同意系爭增建物占用系爭土地，依民法第820條第1項規
    定，乃有權占有。且依同法第819條第2項規定，拆除系爭增
    建物乃處分行為，未經全體區分所有權人同意。末以系爭增
    建物並無妨害原告車輛進出及救災等語，資為抗辯，並聲明
    ：㈠原告之訴駁回。㈡如受不利判決，願供擔保請准宣告免為
    假執行。
三、得心證之理由：
　㈠原告依民法第767條第1項中段、第821條規定，請求被告拆除
    系爭增建物，為無理由。
　⒈契約固需當事人互相表示意思一致始能成立，但所謂互相表
    示意思一致，不限於當事人直接為之，其經第三人媒介，而
    將當事人互為之意思表示從中傳達，而獲致意思表示一致者
    ，仍不得謂契約未成立。公寓大廈之買賣，建商與各承購戶
    分別約定，該公寓大廈之共有部分由特定共有人使用者，除
    別有規定外，應認共有人間已合意成立分管契約。
　⒉系爭社區為津科公司所興建，於104年2月4日申請取得該社區
    之建造執照，規劃有A、B、C3區，共20戶。原告於104年6月
    23日與津科公司簽訂VILLA-M房屋及土地預定買賣合約書，
    戶別為A2。臺中市○○區○○段000000地號土地、同段202-5地
    號土地、系爭土地為系爭社區之住戶分別共有等事實，為兩
    造所不爭執（見本院卷第247至248頁），並有建照執照、系
    爭社區1樓全區平面圖、房屋預定買賣契約書可佐（見本院
    卷第101、103、151至157頁），是原告於系爭社區尚在興建
    時，即與起造人津科公司簽訂房屋買賣契約，承購系爭社區
    A2之戶別，首堪認定。
　⒊觀之原告所提系爭社區房屋預定買賣契約書第27條個別磋商
    條款第15點：為求美觀及安全實用效果，買方同意委託賣方
    增建社區入口管理室與上方入口頂蓋與社區管制大門與垃圾
    間，及A2至A10戶2F後方露台及A1戶5F前臥室及A2戶2F空中
    花園與其正下方所在之車庫與車庫捲門牌樓供住戶使用。此
    增建並不在建築執照核准之項目，此部分施工係賣方為提高
    生活品質無償增建贈送予住戶使用，不含在房價款內，本合
    約銷售之建坪亦不包含上述增建面積，買方對上情知悉並表
    贊同，完工後交由各住戶善意管理，日後買方不得對賣方有
    任何異議或要求等內容（見本院卷第219頁），核與被告所
    提系爭社區B5住戶之房屋預定買賣合約書之個別磋商條款第
    15點內容相符（見本院卷第107至109頁）；佐以系爭社區宣
    傳廣告電腦示意圖，社區入口繪有管理室、電動大門、上方
    入口設有頂蓋（見本院卷第105頁），亦與原告所提系爭增
    建物現況照片（見本院卷第41至51頁）之外觀、位置相當等
    節，參互以察，可知原告於104年間向津科公司買得系爭社
    區A2房屋時，即經由津科公司媒介與系爭社區各房屋買受人
    約定，系爭社區入口將增設系爭增建物，交由系爭社區住戶
    管理使用，足認可預見就系爭增建物占用系爭社區之土地乙
    事共有人間已合意成立分管契約，同意系爭增建物坐落於系
    爭土地，甚為明確。
　⒋原告主張均不可採：
　⑴原告雖主張原告與津科公司簽約時，尚不知悉系爭增建物之
    實際位置，又系爭增建物屬違法建物，非系爭社區各住戶向
    津科公司購買，且津科公司逕行交付系爭增建物予被告，而
    非全體區分所有權人等語。然依上開契約可見原告於訂約時
    已知悉並同意津科公司於系爭社區增建社區入口管理室與上
    方入口頂蓋與社區管制大門與垃圾間；另觀之宣傳廣告電腦
    示意圖及社區1樓全區平面圖（見本院卷第103至105頁），
    堪認原告於購屋時，就系爭增建物可能位置、與其購買戶別
    相對位置已有認知，自難認原告無從知悉系爭增建物搭建後
    實際大致位置。且依公寓大廈管理條例第3條第9款規定，管
    理委員會係由區分所有權人住戶為管理委員之組織，旨在執
    行區分所有會議決議事項及公寓大廈管理維護事務，本件津
    科公司將系爭社區共用部分、約定共用部分、與附屬設施設
    備移交予被告，有移交紀錄、點交表可查（見本院卷第236
    至239頁），而系爭增建物亦為各住戶合意津科公司增建使
    用，則被告為系爭社區之區分所有權人維護管理，應屬合理
    。故原告上開主張，要非可採。
　⑵至其另主張系爭增建物妨害其車輛進出使用，侵害其對系爭
    土地所有權之行使，然經本院履勘現場，並請兩造各自準備
    車輛做為測試通行之用，可見原告駕駛其所有賓士S350長軸
    版車輛自A2停車位駛出，其車頭左轉彎朝大門經一次修正即
    可通過，其車身左側與大門牆壁間隔距離細微。原告自大門
    駛入後倒車入庫，經修正一次亦可將上開車輛至回停車位內
    ；另被告駕駛與原告相同款式車輛，其停放位置接近右側A3
    相隔牆壁，同樣以車頭朝前方式往大門左轉駛出，轉彎一次
    即可駛出大門，左側車身與牆壁距離接近。後自大門外駛入
    ，倒車入庫一次即可進入該車位。原告駕駛之車輛約較被告
    車輛長5至10公分等情，有本院110年10月19日勘驗筆錄可考
    （見本院卷第283至284頁），可見原告車輛仍得進出系爭社
    區，縱須修正一次，惟尚非須修正、迴轉數次難以通行之情
    形，故難認有因系爭增建物之存在，而有何致妨害原告自由
    通行系爭社區之權利。故原告上開主張，尚非可取。
　⑶原告雖主張系爭增建物之約定違反公寓大廈管理條例第7條第
    2款規定應屬無效。然上開規定係指公寓大廈共用部分不得
    獨立使用供做專有部分。其為連通數個專有部分之走廊或樓
    梯，及其通往室外之通路或門廳；社區內各巷道、防火巷弄
    者，並不得為約定專用部分。又所謂約定專用係指公寓大廈
    共用部分經約定供特定區分所有權人使用者，此觀同條例第
    3條第5款規定自明。系爭增建物既約定供系爭社區所有住戶
    共同使用，已與約定專用之定義不符，並無足取。
　⑷前揭房屋預定買賣合約書第27條個別磋商條款第15項約定違
    反民法第247條之1規定而無效云云。然民法第247條之1規定
    所謂「按其情形顯失公平」，係指依契約本質所生之主要權
    利義務，或按法律規定加以綜合判斷，斟酌契約之性質、締
    約目的、全部條款內容、交易習慣及其他情事判斷之，有顯
    失公平之情形而言。查津科公司所出房地預定買賣契約書第
    27條個別磋商條款，其中第1至43點均以電腦文字打印顯係
    由津科公司預先擬定為與不特定多數消費者訂立同類契約之
    用，自為定型化契約，然觀之上開個別磋商條款乃敘明部分
    戶型之外觀、屋內配置、施作方式等情形，且明示部分工程
    與建築執照核准項目不同，然該二次施工之部分乃增加承購
    戶使用面積，如外推陽台屋簷，或增設公共使用設施，系爭
    增建物，難認該條款對原告而言有何顯失公平之處。又系爭
    增建物之建造費用既未包含在承購價金內亦未計算入建坪，
    則津科公司約明施作完成之系爭增建物不得要求其恢復原狀
    或請求金額補償，亦無難認單方面免除津科公司之責任，而
    對原告有何重大不利益。
　⒌基此，可見系爭增建物占用系爭土地之權源，即源於系爭契
    約之分管約定，並非無權占有系爭土地，原告主張系爭增建
    物無權占有系爭土地，本於共有人身分地位請求拆除系爭增
    建物並返還系爭土地，即無可採。　
　㈡原告依民法第184條第1項前段、第2項規定，請求被告拆除系
    爭增建物，亦無理由。　
　⒈按國家為維持社會秩序、增進公共利益、確保人民福祉及貫
    徹政府政策，在不違反憲法第23條之比例原則下所制定之行
    政法規，其規範內容倘在禁止當事人（包括政府機關及人民
    ）為一定行為，而屬於民法第71條前段所稱之「禁止規定」
    者，經權衡該規定之立法精神、規範目的及法規之實效性，
    並斟酌其規範倫理性質之強弱、法益衝突之情形、締約相對
    人之期待、信賴保護之利益與交易之安全，暨當事人間之誠
    信及公平，足認該規定僅在於禁遏當事人為一定行為，而非
    否認該行為之私法效力時，性質上應僅屬取締規定而非效力
    規定，當事人間本於自由意思所成立之法律行為，縱違反該
    項禁止規定，亦仍應賦予私法上之法律效果，以合理兼顧行
    政管制之目的及契約自由之保護（最高法院103年度台上字
    第1620號判決意旨參照）。
　⒉次按公寓大廈共用部分不得獨立使用供做專有部分；連通數
    個專有部分之走廊或樓梯，及其通往室外之通路或門廳；社
    區內各巷道、防火巷弄不得為約定專用部分；各區分所有權
    人按其共有之應有部分比例，對建築物之共用部分及其基地
    有使用收益之權。但另有約定者從其約定。住戶對共用部分
    之使用應依其設置目的及通常使用方法為之。但另有約定者
    從其約定。前二項但書所約定事項，不得違反本條例、區域
    計畫法、都市計畫法及建築法令之規定；住戶不得於私設通
    路、防火間隔、防火巷弄、開放空間、退縮空地、樓梯間、
    共同走廊、防空避難設備等處所堆置雜物、設置柵欄、門扇
    或營業使用，或違規設置廣告物或私設路障及停車位侵占巷
    道妨礙出入。但開放空間及退縮空地，在直轄市、縣（市）
    政府核准範圍內，得依規約或區分所有權人會議決議供營業
    使用；防空避難設備，得為原核准範圍之使用；其兼作停車
    空間使用者，得依法供公共收費停車使用。公寓大廈管理條
    例（下稱管理條例）第7條第2款、第9條及第16條第2項固定
    有明文。然查：
　⑴本件系爭增建物非屬管理條例第7條第2款之約定專用部分，
    業如前述，是自無違反關於約定專用規定之虞。
　⑵管理條例對於違反第9條第3項規定之效力如何，並未規定，
    是區分所有權人所為行為，違反上開法律規定者，自應視其
    所違反者，係取締規定或效力規定而定其效力。又建築法第
    25條規定：建築物非經申請直轄市、縣（市）（局）主管建
    築機關之審查許可並發給執照，不得擅自建造或使用或拆除
    ；同法第73條第2項規定：建築物應依核定之使用類組使用
    ，其有變更使用類組或有第9條建造行為以外主要構造、防
    火區劃、防火避難設施、消防設備、停車空間及其他與原核
    定使用不合之變更者，應申請變更使用執照。但建築物在一
    定規模以下之使用變更，不在此限。違反上開規定者，分別
    依建築法第86條、第91條第1項第1款規定，主管機關得對違
    反者科處罰鍰等加以制裁，以禁遏其行為，足見前揭規定，
    係屬取締規定，而非效力規定，當事人所成立之法律行為，
    並不因而無效。
　⒊從而，縱系爭增建物經主管機關認定屬新建違章建築，有原
    告提出台中市政府都市發展局110年4月19日中市都違字第11
    00064148號函為證（見本院卷第167頁），其違反者僅應受
    行政制裁，其約定並非當然無效。故原告主張前述透過房屋
    預定買賣合約書達成合意之分管契約違反禁止規定而為無效
    云云，並無可採。
　⒋又上開約定既非無效，則仍有拘束原告及系爭社區其他所有
    權人之效力，故系爭增建物既本於約定建造，自難認有何不
    法性，況系爭增建物之存在，並未使原告之車輛通行受到妨
    害，自難認有何侵害原告有不能順利通行巷道通路之損害。
    故原告主張系爭增建物構成侵權行為，亦非可取。
四、綜上所述，原告依民法第184條第1項前段、第821條準用第7
    67條第1項中段規定，請求被告拆除系爭增建物，為無理由
    ，應予駁回。原告之訴既經駁回，其假執行之聲請，亦失所
    依附，併予駁回。
五、本件事證已臻明確，兩造其餘主張、陳述及所提之證據，經
    審酌後認為均不足以影響本判決之結果，爰不逐一論列，併
    此敘明。
六、據上論結，本件原告之訴為無理由，依民事訴訟法第78條，
    判決如主文。　　
中　　華　　民　　國　　111 　年　　5 　　月　　6 　　日
　　              民事第一庭  審判長法　官  許石慶
　　                                法  官  廖欣儀
　　                                法  官　鍾宇嫣
以上正本，係照原本作成。
如對本判決上訴，須於判決送達後20日內向本院提出上訴狀（須
附繕本），如委任律師提起上訴者，應一併繳納上訴審裁判費。
中　　華　　民　　國　　111 　年　　5 　　月　　11　　日
                                    書記官